臺灣臺南地方法院刑事判決
109年度交訴字第80號
公  訴  人  臺灣臺南地方檢察署檢察官
被      告  陳暐智


指定辯護人  蘇暉律師
被      告  黃國愿




選任辯護人  謝育錚律師（法扶律師）
被      告  羅堃允



上列被告等因公共危險等案件，經檢察官提起公訴（109年度調
偵字第345號、109年度偵字第8488號），本院判決如下：
    主  文
陳暐智犯服用毒品致不能安全駕駛動力交通工具而駕駛因而致人
於死罪，處有期徒刑伍年；又犯駕駛動力交通工具發生交通事故
，致人於死而逃逸罪，處有期徒刑壹年貳月。應執行有期徒刑陸
年。
黃國愿犯幫助肇事致人於死逃逸罪，處有期徒刑陸月。 
羅堃允犯幫助肇事致人於死逃逸罪，處有期徒刑陸月。
    事  實
一、陳暐智於民國108年6月22日凌晨2時許，在臺南市安平區觀
    夕平臺，基於施用第二級毒品甲基安非他命之犯意，以將甲
    基安非他命粉末置於玻璃球燒烤後吸食煙霧之方式，施用第
    二級毒品甲基安非他命1次（所涉施用毒品部分，業經本院
    以108年度簡字第2657號判決有期徒刑2月確定）後，又明知
    施用第二級毒品甲基安非他命將產生情緒及活動力亢進、運
    動失調及幻覺、幻聽妄想等精神症狀，於施用上開毒品後，
    對於周遭事物之辨識、注意及控車能力均較平常狀況薄弱，
    足以影響安全駕駛之能力，而其於上開時、地施用第二級毒
    品甲基安非他命後，猶處於該毒品藥性作用階段而不能安全
    駕駛之狀態，其主觀上雖無致人於死亡之故意，然能預見施
    用毒品後逕行駕駛動力交通工具上路，倘發生車禍事故，可
    能導致他人死亡之結果，竟仍基於施用毒品而不能安全駕駛
    之犯意，於翌（23）日上午某時許，無照駕駛其向友人羅堃
    允借得之車牌號碼0000-00號自用小客車（銀色車輛、車主
    為羅堃允之母張瓊蕊）上路，嗣於當日上午6時30分許，其
    沿臺南市○○區○○路○○○○○○○○○○路000○0號前方時，原應注意
    汽機車駕駛人均應在遵行車道內行駛，且在劃有分向限制線
    之路段，不得駛入來車之車道內，而依當時狀況日間有照明
    、天候晴、柏油路、濕潤無缺陷、無障礙物、視距良好，並
    無不能注意之情形，竟因體內甲基安非他命藥性作用，導致
    判斷、操控力降低而疏未注意，在設有分向限制線之路段駛
    入對向來車之車道內，逆向行駛於該路由東往西方向之車道
    ，適有李麗妙騎乘車牌號碼000-000號普通重型機車，沿慶
    安路東往西駛至，遭陳暐智所駕駛前開自小客車自前方突猛
    力撞擊，當場人車倒地，致顱骨骨折併顱內出血致中樞神經
    衰竭而當場死亡。陳暐智明知肇事致人於死，竟未報警處理
    ，或留在現場處理車禍相關事宜，竟基於肇事逃逸之犯意，
    於所駕駛之車輛往東行駛至慶安路距事故地點往東100公尺
    之路旁停放，並以電話連絡羅堃允告知肇事，羅堃允即告知
    斯時與羅堃允一同投宿於臺南市○○區○○村0000號 「桂花村
    汽車旅館」之友人黃國愿，並請黃國愿自該汽車旅館駕駛車
    牌號碼0000-00號自用小客車（黑色車輛）搭載羅堃允一同
    前往肇事現場，陳暐智並先於當日上午6時35分許步行返回
    事故現場探查狀況，黃國愿則於當日上午6時37分許駕駛上
    開車輛搭載羅堃允到達慶安路靠近事故現場處，羅堃允到場
    後先下車察看事故現場狀況，嗣於當日上午6時39分許，羅
    堃允、黃國愿均明知陳暐智駕車肇事致人於死，竟仍基於使
    犯人隱避暨幫助肇事致人死亡而逃逸之犯意，未報警處理或
    使陳暐智留下聯絡方式，即由黃國愿駕駛上開黑色車輛，搭
    載羅堃允、陳暐智一同離開現場。嗣因當時已在現場處理之
    員警李三福，經熱心民眾將肇事者陳暐智業已搭上黃國愿駕
    駛之黑色車一情告知員警李三福，並騎乘機車搭載員警李三
    福前往追車，於慶安路186巷後方道路，順利將該車攔獲，
    陳暐智始向員警李三福坦承為肇事者並返回現場。嗣經警於
    當日上午10時許採陳暐智之尿液送驗，檢驗結果呈安非他命
    、甲基安非他命陽性反應，而悉上情。
二、案經李麗妙之配偶陳政雄訴由臺灣臺南地方檢察署檢察官偵
    查起訴。
　　理  由
壹、證據能力：本判決下列認定事實所憑被告以外之人於審判外
    所為之陳述（含書面供述），檢察官、被告及其辯護人均未
    爭執證據能力（見本院卷一第86-87、361-362頁），且於言
    詞辯論終結前亦未聲明異議（見本院卷二第208-224頁）。
    本院審酌本案證據資料作成時之情況，核無違法取證或其他
    瑕疵，證據力亦無明顯過低之情形，認為以之作為證據為適
    當，依刑事訴訟法第159 條之5 規定，自均得作為證據。
貳、認定事實所憑證據與理由
一、被告陳暐智部分（即犯服用毒品致不能安全駕駛動力交通工
    具而駕駛因而致人於死罪及肇事致人於死而逃逸罪）
    ㈠上揭被告陳暐智無駕駛執照，且於施用毒品後駕車與被害
      人於上揭時、地發生車禍，嗣陳暐智明知其已肇事致被害
      人死傷，未對被害人施以必要之救護或停留現場處理，經
      與同案被告羅堃允電話聯繫後，由同案被告黃國愿駕駛之
      黑色車輛載同羅堃允至案發現場後，陳暐智即上車而一同
      駛離現場，經到場處理員警李三福嗣於案發現場附近巷弄
      （即慶安路186巷後方道路）發現陳暐智等事實，業據被
      告陳暐智於警詢、偵查及本院準備程序、審理時均坦承不
      諱（見108年度相字第904號相驗卷宗《下稱相驗卷》第11-2
      5、115-117頁、109年度調偵字第345號偵查卷宗《下稱調
      偵345卷》第97-99頁；見本院卷一第320頁、本院卷二第18
      5頁），核與證人即被害人李麗妙之配偶陳政雄於警詢之
      證述、證人即現場處理之員警李三福於偵查中及本院審理
      時、證人即共同被告黃國愿、羅堃允分別於偵查中之證述
      （見相驗卷第27-29頁、調偵345卷第131-134、149-155、
      213-218、233-236頁，本院卷二第185-192頁）情節相符
      ，並有道路交通事故現場圖、道路交通事故調查表㈠㈡、案
      發現場照片暨監視器錄影畫面翻拍照片、證號查詢汽車駕
      駛人、車號查詢汽車車籍、台灣檢驗科技股份有限公司濫
      用藥物檢驗報告（檢體編號：108D040)及臺南市政府警察
      局佳里分局偵辦毒品危害防制條例案件尿液送驗對照表、
      員警職務報告（見相驗卷第43-75、79、85、101-102、11
      5、171-173頁），復經本院勘驗案發現場監視器錄影光碟
      所製作之勘驗筆錄及擷取定格畫面翻拍之照片在卷（見本
      院卷一第359-361、369-401頁、卷二第137-138頁）可稽
      ，而被害人李麗妙係因本案車禍傷重不治死亡，並有臺灣
      臺南地方檢察署檢驗報告書暨相驗屍體證明書等在卷（見
      相驗卷第119、123-131頁）可憑。是被告陳暐智上開任意
      性之自白與事實相符，應堪採信。
　　㈡按「汽車在劃有分向限制線之路段，不得駛入來車之車道
      內。」、「汽車駕駛人有下列情形之一者，不得駕車：三
      、吸食毒品、迷幻藥、麻醉藥品或其相類似管制藥品。 
      」道路交通安全規則第97條第1項第2款、第114條第3款分
      別定有明文。查被告陳暐智為86年12月出生，已有相當之
      工作閱歷等生活經歷，其駕駛自小客車行駛於道路上，對
      於上開規定自知之甚詳，且陳暐智於本院準備程序時對其
      施用毒品後駕車精神恍惚而疏於注意侵入來車道等情坦承
      不諱（見本院卷一第115頁），足見陳暐智確實未遵守前
      揭交通安全規則之規定。再依當時係日間有照明、天候晴
      、柏油路、濕潤無缺陷、無障礙物、視距良好，並非不能
      注意，竟疏未注意而侵入來車道，適有被害人李麗妙騎機
      車駛至該車道，而兩車發生碰撞致被害人因而人車倒地，
      是陳暐智之駕駛行為具有過失至為灼然。陳暐智就本件案
      車禍之發生確有過失行為，其過失行為確使被害人因而死
      亡，是陳暐智之過失行為與該被害人之死亡結果間，應具
      有相當因果關係無疑。是以，陳暐智施用毒品後駕車過失
      致人於死之犯行應堪認定。
　  ㈢又按加重結果犯，以行為人能預見其結果之發生為要件，
      所謂能預見乃指客觀情形而言，與主觀上有無預見之情形
      不同，若主觀上有預見，而結果之發生又不違背其本意時
      ，則屬故意範圍，是以，加重結果犯對於加重結果之發生
      ，並無主觀上之犯意可言（最高法院著有91年台上字第50
      號判例意旨參照）。而一般人於施用毒品後，在客觀上應
      能預見於施用毒品後駕車上路，因精神不佳及注意力、反
      應力、操控力均降低，若稍有不慎，極易導致車禍發生，
      危及其他用路人之身體、生命安全，造成受傷或死亡之結
      果。本案被告陳暐智主觀上雖未預見前揭致被害人死亡之
      結果，僅是基於施用毒品駕車之故意而駕車上路，嗣於行
      車途中，因施用毒品之影響及有上開過失之情事而肇事，
      導致被害人不治死亡，然陳暐智在客觀上既能預見施用毒
      品駕車肇事將可能導致傷亡，且被害人確因被告陳暐智施
      用毒品駕車之行為而發生死亡結果，堪認陳暐智施用毒品
      駕車之行為與被害人死亡之結果間具有相當因果關係，陳
      暐智自應對被害人因本案車禍而致死亡之加重結果負責。
二、被告黃國愿、羅堃允部分（即幫助犯肇事致人於死逃逸罪及
    使犯人隱避罪）
　　㈠訊據被告黃國愿、羅堃允（下合稱被告2人）固不否認於上
      揭時、地，經同案被告陳暐智以電話連絡羅堃允告知車禍
      肇事，嗣被告2人即由黃國愿駕黑色車載同羅堃允到達案
      發現場，羅堃允到場後先下車察看事故現場狀況，陳暐智
      隨即登上由黃國愿駕車之後座一同駛離現場，嗣員警李三
      福由現場熱心民眾騎乘機車搭載前往追車，於慶安路186
      巷後方道路，順利將由黃國愿所駕駛之黑色車輛攔獲，陳
      暐智始向員警李三福坦承為肇事者並返回現場等情，惟均
      矢口否認有何幫助犯肇事致人於死逃逸及使犯人隱避等之
      犯行，被告2人之答辯及辯護人之辯護如下：
　　  ⒈被告羅堃允辯稱：陳暐智所駕駛肇事之銀色車輛係向我
        借的（車主為我母親），所以在發生車禍時陳暐智才以
        電話聯絡我，而且只告訴我發生車禍要我去載他，當時
        我與另一被告黃國愿在一起，我才商請黃國愿開車載我
        到現場，在到達現場之前並不知陳暐智有撞到人，是離
        開現場時經過車禍地點我才看到有人倒在地上，但陳暐
        智叫我們趕快離開，才沒留在現場，但是在案發現場附
        近巷弄勸陳暐智回去自首，但在途中就被熱心民眾騎機
        車載員警李三福攔截，陳暐智就與員警回到現場云云。
　　　⒉被告黃國愿辯稱：羅堃允經陳暐智電話通知發生車禍，
        羅堃允要向我借車，因我開的車是向朋友借的，我不敢
        借他，我才開車載羅堃允去案發現場，到現場時才知道
        陳暐智有撞死人，但陳暐智叫我趕快開車離開，但陳暐
        智上車後有勸他回去自首，但在途中就被熱心民眾騎機
        車載員警李三福攔截，陳暐智就與員警回到現場云云。
        被告黃國愿之辯護人亦為其辯以：偵查中黃國愿一開始
        即以證人之身份應訊，並已將當時情形和盤托出，毫無
        避諱，且以黃國愿開車載陳暐智離開現場後之路線觀之
        ，當時是在案發現場附近巷弄勸陳暐智回去現場自首，
        倘有幫助逃逸或使之隱避之故意，黃國愿駕車逕可直行
        離開現場，自無轉入附近巷弄之理，況員警亦在案發現
        場附近巷弄攔截到黃國愿所駕駛之車輛，益證黃國愿主
        觀上絕無犯罪之故意等語。
　　㈡經查，被告2人於上揭時、地，經陳暐智以電話連絡羅堃允
      告知車禍肇事，嗣被告2人即由黃國愿駕車載同羅堃允到
      達案發現場，羅堃允到場後先下車察看事故現場狀況，陳
      暐智隨即登上由黃國愿駕車之後座一同駛離現場，嗣員警
      李三福由現場熱心民眾騎乘機車搭載前往追車，於慶安路
      186巷後方道路，順利將由黃國愿所駕駛之車輛攔獲，陳
      暐智始向員警李三福坦承為肇事者並返回現場等事實，業
      據被告2人分別於偵查及本院準備程序時均坦承不諱（見
      調偵345卷第131-134、152-153、213-218、233-236頁，
      本院卷一第83-86、113-117頁），核與證人即現場處理之
      員警李三福於偵查中、本院審理時及證人即共同被告陳暐
      智於偵查中之證述（見調偵345卷第149-155、152-154頁
      ，本院卷二第185-192頁）情節大致相符，復經本院勘驗
      案發現場監視器錄影光碟，所製作之勘驗筆錄及擷取定格
      畫面翻拍之照片在卷（見本院卷一第359-361、369-401頁
      、卷二第137-138頁）可稽，此部分事實，首堪認定。
    ㈢雖被告2人及辯護人均以前詞置辯，惟查：　　　　
　　　⒈按駕駛汽車，本屬具有一定危險的行為，但因在現代社
        會生活中，已經難以或缺，爰予容忍，乃設有種種汽車
        駕駛的交通規則，藉此遵守、產生互信，而能彼此安全
        ，學理上稱為信賴保護原則。然而，人類雖是理性的動
        物，但不一定都完全依照邏輯過生活，違規者，依然所
        在多有，現實生活中，自不免發生車禍，滋生諸多社會
        問題，社會大眾對於駕車肇事逃逸，咸認「罪惡重大」
        ，故於88年4月間，仿德國刑法第142條設計規範，增定
        刑法第185條之4「駕駛動力交通工具肇事，致人死傷而
        逃逸」罪，屬抽象危險犯，據立法說明，目的在於「維
        護交通安全，加強救護，減少被害人之死傷，促使駕駛
        人於肇事後，能對被害人即時救護」，課以肇事者在場
        及救護的義務，既合情、合理，且有正當性，負擔也不
        重，尤具人道精神，復可避免衍生其他交通往來的危險
        ，符合憲法第23條之要求和比例原則。可見本罪所保護
        的法益，除維護各參與交通的眾人往來安全、避免事端
        擴大，和立即對於車禍受傷人員，採取救護、求援行動
        ，以降低受傷程度外，還含有釐清肇事責任的歸屬，及
        確保被害人的民事求償權功能，兼顧社會與個人的重疊
        性權益保障（最高法院104年度台上字第2570號判決意
        旨參照）。邇來有學說更認刑法第185條之4所保護之法
        益除上開之「維護交通安全，加強救護，減少被害人之
        死傷，促使駕駛人於肇事後，能對被害人即時救護」外
        ，更應兼及肇事者應有「在場義務」，應使包括被害人
        、執法人員或其他相關人員得以查明肇事者，而非僅單
        純被害人已得救助後，肇事者如不在場仍應負肇事逃逸
        罪責（學者王皇玉著，「2013年刑事法發展回顧：酒駕
        與肇逃之立法與實務判決」參照，刊於臺大法學論叢第
        43卷，11.2014）。
　　　⒉被告2人於到達現場離開時已知悉陳暐智駕車肇禍並造成
        被害人倒地不起，且現場已有警車到場處理，仍由黃國
        愿開車載同羅堃允將陳暐智載離現場。
　　　　⑴依被告黃國愿於偵查中之陳述：「（108年6月23日你
          是否有前往台南市西港區慶安路的全家超商附近找陳
          暐智？）有，我跟羅堃允都有去，開我朋友的車子去
          ，是臨時去借車，是我朋友的朋友的車，我說不出車
          主名字，是我開車載羅堃允去的，是因為陳暐智發生
          事情後，打給羅堃允，羅堃允要借我朋友的車，我不
          敢亂借，我才開車陪他一起過去，才知道陳暐智撞死
          人，他有離開現場，我到時跟他說這樣會違法，我就
          叫他上車，載他回去現場，半路警察看到我們，以為
          我們要跑，當下我跟警察說，叫警察上車跟我們回去
          現場，警察就上車，我們就一起回去現場。」等語（
          見調偵345卷第131-132頁）；復於本院準備程序時亦
          陳稱：「我載羅堃允到現場的時候，也沒有看到人車
          倒在現場，只有看到警車停在前面，後來陳暐智就上
          我的車，我就開車往前開要離開，我就看到事故現場
          被害人當場倒在地上，我就行駛然後左轉繞回上車現
          場附近的全家便利商店，後來警察在全家後面的巷子
          看到我開車就把我們攔下來，我有沒有跟警察講話我
          忘記了，然後我就載陳暐智回到現場，我人就離開了
          。」等語（見本院卷一第85頁）。
　　　　⑵依被告羅堃允於偵查中之陳述：「（108年6月23日6時
          30分左右，你為何會請黃國愿駕車載你到陳暐智肇事
          的西港區慶安路232-1號附近？）因為陳暐智打電話
          給我說發生很嚴重的車禍，因為車子是我家的，所以
          他請我過去。」等語（見調偵345卷第233頁）；復於
          本院準備程序時亦陳稱：「一開始我不知道陳暐智撞
          到人，之後經過現場才看到被害人躺在地上，之後我
          跟黃國愿才繞回原地跟陳暐智說不可以跑，因為你已
          經肇事了。」等語（見本院卷一第114頁）。又於本
          院審理時以證人身分證述：陳暐智發生車禍以後，車
          子已損壞左前輪都掉出來了不能開，打電話要我去載
          他，陳暐智是在事故現場的後方上車，當時有看到警
          車停在前面，陳暐智上車後就對我們說先走，我們經
          過看到現場後，看到被害人就已知道撞到人，有說這
          樣算肇事逃逸，我們也會變成幫助肇事逃逸等語（見
          本院卷二第193-196頁）。
　　  　⑶綜上被告2人之供述，可知被告2人在案發現場將陳暐
          智載離現場時，被告2人確實已知悉陳暐智非但駕車
          肇事，且已造成被害人倒地不起及有警車在現場處理
          之事實，被告2人亦明知陳暐智駕車肇事致人死傷，
          將要擔負刑責，且揆諸上開判決與學說之意旨，陳暐
          智應有救助被害人與在場之義務，被告2人竟仍在陳
          暐智之示意下決意開車離開現場，被告2人已有幫助
          陳暐智逃逸及使其隱避之故意，至為灼然。
　　　⒊被告2人與陳暐智係經員警李三福攔查始捕獲逃逸中之陳
        暐智。　　
　　　　⑴證人即員警李三福於偵查中已證述：「現場有很多民
          眾，跟我示意說該駕駛人在一台黑色轎車上，要往慶
          安路170巷方向逃逸，那時離我的巡邏車很遠，因為
          我是步行回去，所以民眾就叫我上他的機車，要載我
          去追該台黑車，那台車就在慶安路186巷後方的道路
          ，就攔下這台黑車，該台黑車裡面連同陳暐智共有三
          個人，陳暐智是坐在駕駛座後方，駕駛座跟副駕都有
          坐人，我就先叫陳暐智下車。」等語（見調偵345卷
          第149-150頁）；更於本院審理時詳為結證：「（是
          何車禍案件？）一部自小客車撞到一部重機車，機車
          騎士當場死亡。現場僅遺留機車與死者在現場，沒有
          看到肇事車輛。」、「（所以你當時在追查肇事的汽
          車嗎？）對，因當時周圍都找不到，所以馬上打電話
          叫同事調閱現場附近的監視器，之後才發現是一部自
          小客車撞到，就事故現場的東邊一直尋找，在100 公
          尺處才發現肇事車輛。」、「（你在地檢署偵查時提
          到說靠近在全家超商現場有很多民眾，有跟你示意該
          部自小客車駕駛在一部黑色轎車上面？）對，是附近
          民眾跟我說的。」、「（你在何處發現那台黑色自小
          客車？）是全家超商附近的民眾說他們從慶安路那邊
          過去，我剛好面對一個民眾，他說我趕快載你去追，
          差不多我追到的地方，距離他們上車的地方約300公
          尺。」、「（他們雖然行進很慢，也是在行進中被你
          們攔下來嗎？）對。」（見本院卷二第185-187、190
          頁）。
　　　  ⑵被告黃國愿於本院審理時亦供陳：「當天是我開黑色
          自小客車的，所以員警來的時候，我從後照鏡就有看
          到員警了，所以我就一直很慢前行，然後停車等警察
          過來，我先下車，然後陳暐智再下車，當時李三福員
          警是給民眾載的。」等語（見本院卷二第191頁）。
　　　　⑶被告羅堃允於本院審理時則供稱：「（你方才說在這
          裡有要勸陳暐智要面對現實，那為何不直接走回來，
          要大費周章繞一圈？）我也不知道，當時情緒比較不
          穩定。」等語（見本院卷二第200頁）
　　　　⑷從上述證人李三福之證述與被告黃國愿之供陳，陳暐
          智並非自行回到現場，而係遭員警李三福經案發現場
          熱心民眾騎機車前去追緝陳暐智，始在距案發現場約
          300公尺遠之巷弄內查獲逃逸中之陳暐智，姑不論被
          告2人與陳暐智在員警攔查之前在車上有無談論應由
          陳暐智自行返回案發現場，然依被告羅堃允於本院審
          理時上述之供稱內容，被告2人與陳暐智行車之方向
          於遭員警李三福攔查時並非往案發現場之方向，亦即
          被告2人如有載同陳暐智回案發現場之行為，應在出
          巷口後循慶安路回到現場，而非於穿過慶安路後再進
          入「慶安路186巷後方道路」，始為員警攔截，益徵
          被告2人與辯護人辯稱被告2人主觀上絕無幫助陳暐智
          逃逸及使其隱避之故意，並不可採。
三、綜上所述，本案事證明確，被告黃國愿、羅堃允所辯均不可
    採，被告陳暐智、黃國愿、羅堃允上開之犯行，均洵堪認定
    。
參、論罪科刑　　
一、新舊法比較
　　㈠被告陳暐智、黃國愿、羅堃允行為後，刑法第185條之4於1
      10年5月28日修正公布，並自同年月30日起生效施行。修
      正後刑法第185條之4規定：「駕駛動力交通工具發生交通
      事故，致人傷害而逃逸者，處6月以上5年以下有期徒刑；
      致人於死或重傷而逃逸者，處1年以上7年以下有期徒刑。
      犯前項之罪，駕駛人於發生交通事故致人死傷係無過失者
      ，減輕或免除其刑。」；而修正前則規定：「駕駛動力交
      通工具肇事，致人死傷而逃逸者，處1年以上7年以下有期
      徒刑。」，法定刑度並未區別被害人傷亡程度，亦未區分
      駕駛人過失情節。是本案被告陳暐智、黃國愿、羅堃允所
      為，經比較上開新舊法規定之結果，以行為後之法律有利
      於被告，自應適用修正後之刑法第185條之4第1項規定論
      處。
　  ㈡按行為後法律有變更者，適用行為時之法律；但行為後之
      法律有利於行為人者，適用最有利於行為人之法律，刑法
      第2條第1項定有明文。查被告陳暐智行為後，刑法第185
      條之3第2項前段於111年1月28日經修正公布，並於同年月
      30日起生效施行，修正前規定「因而致人於死者，處3年
      以上10以下有期徒刑。」，修正後規定「因而致人於死者
      ，處3年以上10以下有期徒刑，得併科2百萬元以下罰金。
      」，經比較新舊法結果並未較有利於被告陳暐智，自應適
      用被告行為時即修正前刑法第185條之3第2項前段規定論
      處。
二、被告陳暐智部分
　　㈠按不能安全駕駛動力交通工具致人於死罪係加重結果犯，
      學理上稱為「故意與過失之競合」，以行為人對於基本行
      為（不能安全駕駛動力交通工具）有故意，對於加重結果
      部分（致人於死）有過失，始令負該加重結果之責，並於
      實體法上給予實質上一罪之評價（最高法院101年度台上
      字第6483號判決意旨參照）。又刑法第185條之3第2項加
      重結果犯之立法理由，係為維護交通安全，防止交通事故
      之發生，並考量服用毒品後駕車足以造成注意力減低，升
      高重大違反交通規則之可能性，惟當時刑法對於行為人服
      用毒品後駕車肇事致人於死或重傷，因數罪併罰結果，仍
      不足以非難服用毒品肇事致人於死或重傷之惡性，乃增訂
      此條項加重結果犯之規定，以期有效遏阻酒駕行為，維護
      民眾生命、身體及財產安全等情，可見本條項之立法目的
      ，係有意將服用毒品後駕車肇事致人於死或重傷之處罰，
      以刑法第185條之3第2項之規定，取代同條第1項與同法第
      276條或第284條併合處罰之意，故於此種情形，應依法條
      競合優先適用刑法第185條之3第2項之規定論處。
　　㈡次按道路交通管理處罰條例第86條第1項規定係就刑法上過
      失致人死傷罪之基本犯罪類型，對於行為人為汽車駕駛人
      ，於從事駕駛之特定行為（無照駕車、酒醉或施用毒品駕
      車、未依規定禮讓行人通行），因而致人死傷之特殊要件
      予以加重處罰，已就上述刑法各罪犯罪類型變更之個別犯
      罪行為予以加重，而成另一獨立之罪名，性質上固屬刑法
      分則加重；惟按上開數種加重事項既規定於同一條項內，
      縱行為人同時有數種加重情形，亦僅能依該規定加重1次
      ，不得再遞予加重其刑。再者，刑法第185條之3第2項既
      已就行為人服用毒品後駕車致人於死、致重傷之情形設有
      特別處罰規定，實質上已將此特別情狀予以評價在內而加
      重處罰，當無再依上開規定加重其刑之餘地。而刑法增列
      第185條之3第2項加重結果犯後，並未將服用毒品後駕車
      自上開加重其刑之規定中刪除，自難認立法者有意將此加
      重事項與其他加重事項予以區別，故倘行為人犯刑法第18
      5條之3第2項之罪而併有無照駕車等情形，如再予加重，
      亦無異於重複加重，而為雙重評價過度處罰。故於增訂刑
      法第185條之3第2項後，如行為人另有無照駕車等情形時
      ，即無再依道路交通管理處罰條例第86條第1項加重其刑
      之餘地（臺灣高等法院暨所屬法院105年度法律座談會刑
      事類提案第33號問題討論意見、最高法院103年度台上字
      第3473號判決意旨參照）。本案被告陳暐智所犯刑法第18
      5條之3第2項前段之罪，雖併有無照駕駛之情形，惟依上
      開說明，此部分毋庸再依道路交通管理處罰條例第86條第
      1項規定加重其刑，附此敘明。　
　  ㈢核被告陳暐智所為，係犯修正前刑法第185條之3第2項前段
      之服用毒品致不能安全駕駛動力交通工具而駕駛因而致人
      於死罪、修正後同法第185條之4第1項後段之肇事致人於
      死而逃逸罪。又上開所犯2罪，犯意各別，行為互殊，應
      予分論併罰。
　　㈣被告陳暐智無刑法第62條自首減輕其刑之適用
　　　⒈按對於未發覺之罪自首而受裁判者，得減輕其刑；但有
        特別規定者，依其規定，刑法第62條定有明文。又刑法
        第62條所謂未發覺之罪，係指凡有偵查職權之機關或公
        務員，不知有犯罪之事實，或雖知有犯罪事實，而不知
        犯罪人為何人者，均屬之；再所謂發覺，涉及偵查人員
        之主觀活動，為免行為人自首獲減刑之權益，受到偵查
        人員主觀活動偏好所影響，因此所謂發覺，仍須有確切
        之根據得為合理之可疑者，始足當之，若單純主觀上之
        懷疑，要不得謂已發生嫌疑（最高法院72年度台上字第
        641號判決意旨參照）。
　　　⒉查證人即現場處理之員警李三福於偵查中已證稱：「（1
        08年6月23日早上有無前往臺南市西港區慶安路全家超
        商附近，尋找一件開車撞死人逃逸的肇事者？）有，當
        天早上六點到八點是巡邏勤務，剛好經過事故地點，看
        到有交通事故就下車查看，當時附近有一、二個民眾看
        到我的巡邏車，就向我招手示意前方有交通事故，我就
        下車察看，我看到一台機車跟一名婦人，婦人倒在地上
        ，我看現場沒有肇事車輛，只有被撞的人跟車，我就通
        報勤務中心叫救護車還有請交通分隊到場處理，我想這
        是肇逃案件，就請所内的同事幫我調閱路口監視器，發
        現是一台自小客車跟該機車發生碰撞，就在周邊尋找，
        在事故地點往東約100公尺，也是在慶安路路邊，發現
        肇事車輛，但現場並無看到駕駛人，所内同事遠端看監
        視器，發現有一個人在肇事現場的對面，有點像是躲在
        路邊停放車輛旁，鬼鬼祟祟的看肇事現場，該監視器畫
        面我可以再提供過來，我就依照特徵、體型，在事故現
        場尋找，在尋找當中再回到事故後肇事銀色車停放地方
        ，靠近全家超商，現場有很多民眾，跟我示意說該駕駛
        人在一台黑色轎車上，要往慶安路170巷方向逃逸，那
        時離我的巡邏車很遠，因為我是步行回去，所以民眾就
        叫我上他的機車，要載我去追該台黑車，那台車就在慶
        安路186巷後方的道路，就攔下這台黑車，該台黑車裡
        面連同陳暐智共有三個人，陳暐智是坐在駕駛座後方，
        駕駛座跟副駕都有坐人，我就先叫陳暐智下車，因為我
        看陳暐智的體型跟穿著與同事描述相符，同事說體型壯
        碩，穿白色衣服。」等語（見調偵345卷第149-150頁）
        。足見員警當時已依現場跡證、監視器畫面與現場熱心
        民眾之指認，發覺本案車禍肇事之人即被告陳暐智已乘
        另一臺黑色自小客車逃離現場，並依民眾指認之方向前
        去追緝等節，已對被告陳暐智涉嫌本案公共危險等案件
        ，有確切之根據得為合理之可疑，並非僅止於單純主觀
        上之臆測，是被告陳暐智本案應無刑法第62條自首減輕
        其刑規定之適用。
　　㈤爰審酌被告陳暐智明知施用第二級毒品甲基安非他命將產
      生情緒及活動力亢進、運動失調及幻覺、幻聽妄想等精神
      症狀，竟在服用毒品致不能安全駕駛之狀態下，駕駛自小
      客車上路，足見其未能確實省思其因毒品藥性作用階段而
      不能安全駕車行為所衍生之高度潛在危險性，漠視自身安
      危，罔顧用路人公眾之安全，造成被害人死亡之嚴重結果
      ，又陳暐智並無駕駛執照，且當時駕車在設有分向限制線
      之路段駛入對向來車之車道內，逆向行駛於案發路段由東
      往西方向之車道而直接撞擊駕駛機車行駛於車道上之被害
      人，足見其違反注意義務之程度及過失情節均屬重大，參
      以被害人於案發當時，全無反應之時間及可能，即遭被告
      迎面撞擊，當場人車倒地，致顱骨骨折併顱內出血致中樞
      神經衰竭而當場死亡，使被害人家屬痛失至親悲痛不已，
      陳暐智犯罪所生之損害程度甚鉅，又陳暐智肇事後，並未
      停留現場處理，乘同同案被告黃國愿所駕駛之車輛，其行
      為應嚴予非難；另兼衡陳暐智犯後坦承犯行之態度，且已
      與被害人達成調解，自110年11月10日起每月給付被害人
      家屬新臺幣（下同）1萬元，至全部賠償金額200萬元清償
      完畢止（且已提供他人土地以為抵押擔保），被害人家屬
      亦表達如陳暐智履行上開200萬元之賠償金額，並請求法
      院給予從輕量刑等情，有本院110年度南司交附民移調字
      第53號調解筆錄在卷（見本院卷二第95-96頁）可佐，兼
      衡陳暐智自陳高中畢業之智識程度，家中成員有父母、姐
      弟，現需每月負擔1萬元之賠償金之家庭生活與經濟狀況
      等一切情狀，各量處如主文第一項所示之刑，並定其應執
      行之刑，以示懲儆。
　　㈥末查，辯護人雖以被告陳暐智已與被害人家屬成立調解，
      且現已依約分期給付賠償金中，而被害人家屬亦於調解筆
      錄中載明：如陳暐智依約履行全部賠償金額，並請求給予
      緩刑之機會等語。惟查，緩刑之目的係對於初犯輕微之犯
      罪行為者，暫緩其刑之執行，用意係為獎勵自新，鼓勵悛
      悔，法院應就行為人有無再犯之虞，以及能否由於刑罰之
      宣告而策其自新等一切情況，而為裁量。雖陳暐智已與被
      害人家屬成立調解，且現已依約分期給付賠償金中，但此
      本乃陳暐智應負擔之民事責任，不應因而一律予以諭知緩
      刑。本院審酌陳暐智因施用毒品駕車肇禍，且過失之情節
      非輕，嚴重侵害用路人之安全，肇事後又逃逸現場，造成
      被害人死亡之結果，使被害人家屬痛失至親悲痛不已，陳
      暐智犯罪所生之損害程度甚鉅，況本案陳暐智所定之應執
      行刑已逾2年，亦不得宣告緩刑，併此敘明。
三、被告黃國愿、羅堃允部分
　　㈠按所謂「己手犯」（親手犯），特徵在於正犯以外之人，
      雖可對之加功而成立該罪之幫助犯或教唆犯，但不得為該
      罪之間接正犯或共同正犯，亦即該罪之正犯行為，唯有藉
      由正犯一己親手實行之，他人不可能參與其間，縱有犯意
      聯絡，仍非可論以共同正犯（最高法院100年度台上字第2
      936號判決意旨參照）。又刑法第185條之4以行為人駕駛
      動力交通工具肇事，致人死傷而逃逸為構成要件。從而，
      刑法第185條之4必由肇事者親自實施逃逸行為始足當之，
      苟非肇事者，即不可能有為自己犯此罪之意思，亦無從施
      行上開構成要件行為甚明。是以，刑法第185條之4應屬前
      揭須本人親自為之始可成立犯罪之己手犯，他人僅可成立
      教唆或幫助犯，而無成立共同正犯之可能。次按，刑法上
      之幫助犯，係對於犯罪與正犯有共同之認識，而以幫助之
      意思，對於正犯資以助力，而未參與實施犯罪之構成要件
      行為者而言。另按，刑法第164條第1項所稱「使之隱避」
      ，乃指藏匿以外使犯人隱蔽逃避之方法而言，並不以使之
      隱避於確定之一地點為必要（最高法院77年度台非字第10
      號判決意旨參照）。又本條文所謂之「犯人」，不以起訴
      後之人為限，凡觸犯刑罰法規所規定之罪名者，不問其觸
      犯者係普通法或特別法，實質刑法或形式刑法，只須其為
      實施犯罪行為之人，且所犯之罪不問已否發覺或起訴或判
      處罪刑，均屬之（最高法院87年度台上字第757號判決意
      旨參照）。經查，本案駕車肇事致人於死者為陳暐智，被
      告羅堃允經陳暐智告知本案車禍，遂由被告黃國愿駕車載
      羅堃允到達案發現場後搭載陳暐智離去，然因黃國愿、羅
      堃允均非肇事者，自無從實施刑法第185條之4之構成要件
      行為而成立共同正犯。又陳暐智駕車肇事致人於死，已屬
      涉犯過失致人於死罪之人，不應加以隱瞞而使被害人或其
      家屬、執法人員無從得知其身分，詎黃國愿、羅堃允仍駕
      車一同搭載陳暐智離開現場，足認黃國愿、羅堃允主觀上
      均具有使犯人隱避及幫助逃逸之故意，客觀上亦有使犯人
      隱避及幫助逃逸之行為。
　　㈡被告黃國愿曾於104年間因毒品案件，經本院以104年度簡
      字第10號判決有期徒刑2月確定，並於104年6月22日易科
      罰金執畢等情，有臺灣高等法院被告前案紀錄表在卷可參
      ，其前受有期徒刑之執行完畢後，5 年內故意再犯本案有
      期徒刑以上之罪，合於刑法第47條第1 項所定之累犯要件
      ，惟考量被告所犯前案與本案之犯罪類型不同，罪質迥異
      ，尚無從僅以被告於前案執行完畢5 年內再犯本案，即遽
      認其惡性特別重大或對刑罰反應力格外薄弱，故依司法院
      釋字第775 號解釋意旨，不予加重最低本刑，附此敘明。
　　㈢核被告黃國愿、羅堃允所為，均係犯刑法第30條第1項前段
      、修正後第185條之4之第1項後段幫助犯肇事致人於死逃
      逸罪、第164條第1項之使犯人隱避罪。黃國愿、羅堃允均
      係一行為同時觸犯幫助犯肇事致人於死逃逸罪及使犯人隱
      蔽罪等2罪名，為想像競合犯，應依刑法第55條規定，均
      從一重論以幫助肇事致人於死逃逸罪論處。再被告2人既
      係基於幫助之犯意而為前開犯行，為幫助犯，應依刑法第
      30條第2 項之規定，按正犯之刑減輕之。
　　㈣爰審酌被告黃國愿、羅堃允於知悉陳暐智駕車肇事致人於
      死後，仍逕行駕車一同搭載陳暐智離開現場，未為適當處
      理或救護被害人措施，欠缺尊重其他用路人身體安全之觀
      念，所為實不足取，且黃國愿、羅堃允犯後亦均未能坦然
      面對，兼衡黃國愿自陳高中畢業之智識程度，家中成員有
      母親、配偶，將來出監後可從事水電工作；羅堃允自陳高
      中畢業之智識程度，家中成員有祖母、父母親、胞姐，從
      事水泥工為業之家庭生活與經濟狀況等一切情狀，各量處
      如主文第二、三項所示之刑，以示懲儆。又刑法第41條第
      1項規定得易科罰金之罪以所犯最重本刑為「5年有期徒刑
      以下之刑」者為限，黃國愿、羅堃允二人所犯本案為刑法
      第30條第1項前段、修正後第185條之4第1項後段之幫助肇
      事致人於死而逃逸罪。又修正後第185條之4第1項後段之
      幫助肇事致人於死而逃逸罪，其法定刑為「1年以上7年以
      下有期徒刑」，並不得易科罰金，是黃國愿、羅堃允二人
      所犯雖經本院判決分別判處有期徒刑6月，依法不得易科
      罰金，惟仍可能依刑法第41條第3項規定易服社會勞動，
      附此敘明。
據上論斷，應依刑事訴訟法第299條第1項前段，刑法第2條第1項
、（修正前）刑法第185條之3第2項前段、（修正後）第185條之
4第1項後段、第30條第1 項前段、第2 項、第164條第1項、第55
條、第51條第5款，判決如主文。　　　
本案經檢察官林怡君提起公訴，檢察官李駿逸到庭執行職務。
中　　華　　民　　國　　111 　年　　4 　　月　　18　　日
　　　　　　　　　刑事第十六庭  審判長法  官  鄧希賢
　　　　　　　　　
　　　　　　　　　                    法  官  鄭雅文  
　　　　　　　　　
　　　　　　　　　                    法  官  陳文欽
以上正本證明與原本無異。
如不服本判決應於收受本判決後20日內向本院提出上訴書狀，並
應敘述具體理由。其未敘述上訴理由者，應於上訴期間屆滿後20
日內向本院補提理由書狀（均須按他造當事人之人數附繕本）「
切勿逕送上級法院」。 
　　　　　　　　　　　　　　　　    　書記官  廖庭瑜
中　　華　　民　　國　　111 　年　　4 　　月　　18　　日
附錄本案論罪科刑法條全文
修正前刑法第185-3條
駕駛動力交通工具而有下列情形之一者，處2年以下有期徒刑，
得併科20萬元以下罰金：
一、吐氣所含酒精濃度達每公升零點二五毫克或血液中酒精濃度
    達百分之零點零五以上。
二、有前款以外之其他情事足認服用酒類或其他相類之物，致不
    能安全駕
    駛。
三、服用毒品、麻醉藥品或其他相類之物，致不能安全駕駛。
因而致人於死者，處3年以上10年以下有期徒刑；致重傷者，處1
年以上7年以下有期徒刑。
曾犯本條或陸海空軍刑法第五十四條之罪，經有罪判決確定或經
緩起訴處分確定，於十年內再犯第一項之罪因而致人於死者，處
無期徒刑或五年以上有期徒刑；致重傷者，處三年以上十年以下
有期徒刑。
修正後刑法第185條之4
駕駛動力交通工具發生交通事故，致人傷害而逃逸者，處6月以
上5年以下有期徒刑；致人於死或重傷而逃逸者，處1年以上7年
以下有期徒刑。
犯前項之罪，駕駛人於發生交通事故致人死傷係無過失者，減輕
或免除其刑。
刑法第164條
藏匿犯人或依法逮捕、拘禁之脫逃人或使之隱避者，處2年以下
有期徒刑、拘役或1萬5千元以下罰金。
意圖犯前項之罪而頂替者，亦同。